臺灣高等法院刑事判決
111年度侵上訴字第117號
上  訴  人  臺灣臺北地方檢察署檢察官
上  訴  人  
即  被  告  林佳駿


選任辯護人  黃國政律師
上  訴  人  
即  被  告  巫煜楷



指定辯護人  本院公設辯護人  王永炫
上列上訴人等因被告等妨害性自主案件，不服臺灣臺北地方法院
110年度侵訴字第34號，中華民國111年1月24日第一審判決（起
訴案號：臺灣臺北地方檢察署109年度偵字第27442號），提起上
訴，本院判決如下：
    主  文
上訴駁回。
丙○○、乙○○均緩刑伍年，緩刑期間付保護管束，並各應為如附表
所示之給付，且皆應於緩刑期間內接受拾小時兩性平權法治教育
。
    犯罪事實
一、丙○○、乙○○偕同友人潘諺珅、鍾明曜(潘諺珅、鍾明曜均經
    不起訴處分確定)於民國109年8月22日23時許至臺北市○○區○
    ○路00號7樓之WAVE夜店，與代號AW000-A109374之成年女子(
    真實年籍、姓名詳卷，下稱甲 ）等人在同一包廂內飲酒消
    費，嗣於翌（23）日4時許，潘諺珅見甲 酒醉，遂將甲 帶
    至其臺北市○○區○○路000巷0號2樓居所休息，丙○○、乙○○及
    鍾明曜亦一同至該潘諺珅居所。詎丙○○、乙○○於同日4時30
    分許，見甲 不勝酒力而躺臥昏睡，竟均為滿足性慾，各基
    於乘機性交之犯意，丙○○以陰莖插入甲 陰道，乙○○則親吻
    、撫摸甲 臀部、下體，並以生殖器插入甲 口中，而均性交
    得逞。
二、案經甲 訴請臺北市政府警察局信義分局報告臺灣臺北地方
    檢察署檢察官偵查起訴。
    理  由
壹、程序部分：
    被告以外之人於審判外之陳述，雖不符同法第159條之1至第
    159條之4條之規定，而經當事人於審判程序同意作為證據，
    法院審酌該言詞陳述或書面陳述作成時之情況，認為適當者
    ，亦得為證據；又當事人、代理人或辯護人於法院調查證據
    時，知有第159條第1項不得為證據之情形，而未於言詞辯論
    終結前聲明異議者，視為有前項之同意，同法第159條之5 
    第1項定有明文。本件檢察官、被告丙○○、乙○○及其等之辯
    護人對本判決所引用之供述證據均同意有證據能力（見本院
    卷第85至88、129至135頁)，復經本院審酌認該等證據之作
    成無違法、不當或顯不可信之情況，認為以之作為證據應屬
    適當，依上開規定，應認有證據能力。至本判決所引用之其
    餘非供述證據，並無證據證明係公務員違背法定程序所取得
    ，亦無顯有不可信之情況，自得作為本判決之證據。
貳、實體部分：
一、事實之認定：
　　訊據上訴人即被告丙○○、乙○○對上開犯罪事實，迭於原審及
    本院審理時均坦承不諱（見原審卷第68至71、147、153頁；
    本院卷第84至88、128至139頁），並經證人即告訴人甲 於
    警詢時、偵查中指證在卷（見偵字不公開卷第42至47頁；偵
    字卷第121至124、201、202頁），且經證人潘諺珅、鍾明曜
    於警詢時、偵查中暨證人邱○婷於偵查中證述明確（偵字卷
    第10至12、18至21、134至136、149至151、211、212頁），
    且有甲 之驗傷診斷書、甲 與證人邱○婷間案發後通訊軟體L
    INE對話擷圖照片、證人邱○婷提出之甲 離開夜店情況之照
    片、內政部警政署刑事警察局109年11月26日鑑定書、原審
    勘驗筆錄及擷圖照片（見偵字不公開卷第51、53、79至83頁
    ；偵字卷第185至190頁；原審卷第73、74、77至79頁）附卷
    可稽。足見被告丙○○、乙○○上開出於任意性之自白，均與事
    實相符，皆可採信。本件事證明確，被告丙○○、乙○○之乘機
    性交犯行，均堪認定，皆應依法論科。
二、論罪之說明：
　㈠按對於男女利用其精神、身體障礙、心智缺陷或其他相類之
    情形，不能或不知抗拒而為性交者，刑法第225條第1項設有
    處罰之明文。其所謂相類之情形，係指被害人雖非精神、身
    體障礙、心智缺陷，但受性交時，因昏暈、酣眠、泥醉等相
    類似之情形，致無同意性交之理解，或無抗拒性交之能力者
    而言；至被害人之所以有此情狀，縱因自己之行為所致，仍
    不能解免乘機對其性交者之刑責（最高法院96年度台上字第
    4376號判決意旨參照）。本件被告丙○○、乙○○利用甲  酒醉
    而不能抗拒之情形，對甲 為性交行為。核其等所為，均係
    犯刑法第225條第1項之乘機性交罪。至被告乙○○對甲 乘機
    性交前，親吻、撫摸甲 臀部、下體而為乘機猥褻之低度行
    為，為其乘機性交之高度行為所吸收，不另論罪。
  ㈡本件有刑法第59條規定之適用：
  1.按犯罪之情狀顯可憫恕，認科以最低度刑仍嫌過重者，得酌
    量減輕其刑，刑法第59條定有明文。考其立法意旨，科刑時
    原即應依同法第57條規定審酌一切情狀，尤應注意該條各款
    所列事項，以為量刑標準。刑法第59條所謂「犯罪之情狀顯
    可憫恕」，自係指裁判者審酌第57條各款所列事項以及其他
    一切與犯罪有關情狀之結果，認其犯罪足堪憫恕而言（即犯
    罪另有其特殊之原因與環境等等），即必於審酌一切之犯罪
    情狀，在客觀上顯然足以引起一般同情，認為縱予宣告法定
    最低刑度猶嫌過重者，始有其適用（最高法院38年台上字第
    16號、45年台上字第1165號、51年台上字第899號判例意旨
    參照）。又刑法第225條第1項之罪，法定刑為3年以上10年
    以下有期徒刑，刑度非輕，倘依情狀處以3年以下有期徒刑
    ，即可達社會防衛之目的者，自非不可依客觀之犯行與主觀
    之惡性二者加以考量其情狀，是否有可憫恕之處，適用刑法
    第59條之規定酌量減輕其刑，期使個案裁判之量刑，能斟酌
    至當，符合比例原則。
  2.本件被告丙○○、乙○○係於案發當天在夜店結識告訴人甲 ，
    其等因酒後失慮，見甲 酒醉不能反抗，即未克制一己私慾
    ，分別乘機對甲 性交，致甲 因此身心受創，所為應予非難
    ，然其等犯後於原審及本院審理時均坦承犯行，並皆數次表
    示願與甲 調解，向甲 道歉，並賠償甲 所受損害（見原審
    卷第74、153、154頁；本院卷第84至88、128至139頁），經
    本院聯絡甲 確認其真意，甲 仍拒絕與被告2人和解，致本
    件無法達成民事和解，有本院公務電話紀錄在卷可佐（見本
    院卷第109頁）；惟被告2人確有悔意，是就被告丙○○、乙○○
    之客觀犯行與主觀惡性全盤考量整體情狀後，認如科以刑法
    第225條第1項所規定之最低度刑罰，客觀上猶嫌過苛，實有
    情輕法重之失衡而可資憫恕，爰皆依刑法第59條規定減輕其
    等之刑。
三、維持原判決及駁回上訴之理由：
　㈠原審以被告丙○○、乙○○之犯罪事證明確，適用刑法第225條第
    1項、第59條，並審酌被告丙○○、乙○○均無前科，有本院被
    告前案紀錄表可憑，其等未克制己身私慾，見甲  因酒醉無
    法抗拒，即各乘機對甲 性交，造成甲 身心受創，惟念及其
    等犯後坦承犯行，尋求機會彌補甲 之創傷，以及被告丙○○
    現從事送貨工作；被告乙○○則正在服兵役，經其等陳明在卷
    (見原審卷第155頁)等一切情狀，分別量處有期徒刑1年8月
    。
　㈡經核原判決就此部分認事用法均無違誤，量刑亦屬妥適。被
    告丙○○、乙○○上訴主張其等均已認罪，原判決量刑太重等語
    ，另檢察官上訴以：「被告2人案發當天在夜店結識告訴人
    ，雙方非親非故，其等因見告訴人因酒醉不能反抗，未克制
    一己私慾，分別乘機對告訴人為性行為，致告訴人因本案須
    向身心診所求助，服用精神藥物，對告訴人所受之危害，原
    審未審酌，卻仍給予被告適用刑法第59條之恩典，原審量刑
    難符告訴人期待。」等語為由，均指摘原判決不當。惟按關
    於刑之量定，係實體法上賦予法院得為自由裁量之事項，倘
    其量刑已以行為人之行為罪責為基礎，並斟酌刑法第57條各
    款所列情狀，在法定刑度內，酌量科刑，如無偏執一端，致
    明顯失出失入情形，上級審法院即不得單就量刑部分遽指為
    不當或違法。原判決已逐一剖析，並就卷內證據資料參互審
    酌，認定被告丙○○、乙○○確有乘告訴人酒醉不能抵抗之際分
    別對告訴人為性交行為之乘機性交罪，關於上訴意旨所述各
    事由之科刑部分，已依刑法第57條各款所列情狀，審酌上開
    各情，在適法範圍內行使其量刑之裁量權，核無違法或不當
    之情形，業經本院詳述如前，被告丙○○、乙○○雖有上開乘機
    對告訴人性交犯行，除被告2人均坦承犯行外，被告2人犯後
    於原審及本院審理時均願意賠償告訴人，且被告2人均於111
    年度北司檢調字第332號償還犯罪被害補償金案與臺灣臺北
    地方檢察署達成和解，並依約履行，另於本院審理時，被告
    2人均表示願意另外賠償告訴人30萬元，然因告訴人於原審
    訊問時表示報警前聯繫被告丙○○、乙○○時，其等否認犯行，
    故不願接受其等道歉，亦無意願與其等調解（見原審卷第10
    5、106頁），嗣於本院審理時，經本院電話詢問如被告2人
    願意另再賠償金額，是否願意和時，告訴人仍表示不願意和
    解，有本院公務電話紀錄在卷可稽（見本院卷第109頁），
    顯見本件雙方無法達成民事和解之原因，係告訴人並無和解
    意願，是本案無足以減輕被告2人刑度之新事證，檢察官亦
    未提出足以加重被告2人刑度之新事證，故被告2人及檢察官
    之上訴均無理由，皆應予駁回。
　㈢附條件緩刑之宣告：
　1.按刑罰之功能，不惟在於懲罰犯罪，以撫平被害人之身心創
    痛、平衡社會之正義感情；更寓有藉由刑罰，使犯罪人之人
    身自由或金錢遭受一時或永久性之剝奪，使其悔悟犯罪之惡
    害，期能改過自新、更生遷善，重新復歸於正常社會，並藉
    此對於社會大眾進行法制教育等「特別預防、一般預防」之
    能。是究應對於犯罪行為人施以如何之刑罰，該等刑罰是否
    得附加緩刑，不惟應視其犯行之輕重而定，同應觀察犯罪行
    為人以如何之刑罰處之、行之，最有助於其復歸社會、回復
    法之和平；相較於宣告刑之諭知，緩刑既係給予被告暫不執
    行刑罰之觀察期間，自更著重於犯罪行為人是否適於緩刑，
    亦即以「特別預防」為最重要之考量，此觀現代刑法理念，
　　已從傳統的以刑罰作為中心之措施，轉變成修復式司法，即
　　對於加害人、被害人及其等家屬，甚至包含社區成員或代表
    者，提供各式各樣之對話與解決問題之機會，使加害人認知
    其犯罪行為所帶來之影響，而反省其自身應負的刑責，並藉
    此契機，修復被害人等方面之情感創傷和填補其實質所受的
    損害。易言之，現代刑事司法的功能，當賦予司法更為積極
    的正面方向，自傳統的懲罰、報復，擴大至尋求真相、道歉
    、撫慰、負責及修復，正義因此得以更完美彰顯，既有助社
    會安定，並於人民福祉有利，且基於「修復式司法」理念，
    國家自有責權衡被告接受國家刑罰權執行之法益與確保被害
    人（告訴人）損害彌補之法益，使二者間在法理上力求衡平
    ，最高法院108年度台上字第2191號刑事判決意旨可資參照
    。
　2.本件被告丙○○、乙○○均未曾因故意犯罪受有期徒刑以上刑之
    宣告，有本院前案紀錄表可憑。被告2人因一時失慮致犯本
    件，犯後於原審及本院審理時終能坦承犯行，其等均於111
    年度北司檢調字第332號償還犯罪被害補償金案與臺灣臺北
    地方檢察署達成和解，並依約各履行10萬元；雖告訴人始終
    不願意與被告2人和解，然被告2人於案發時均年僅19歲，且
    除本件外，皆無前科，現均擔任貨運司機，有正常工作，於
    本院審理時均願意再賠償20至30萬元之金額予告訴人(見本
    院卷第84、85、88頁)；參之前開說明，基於修復式司法理
    念，本院認被告2人現已知所悔悟，經此教訓當知警惕，其
    等所宣告之刑，以暫不執行為適當，爰依刑法第74條第1項
    第1款之規定，均宣告緩刑5年，以勵自新。又被告丙○○、巫
    煜焜所犯之乘機性交未遂罪，為刑法第91條之1第1項所列罪
    名，均應依刑法第93條第1項第1款規定，諭知於緩刑期間付
    保護管束。
　3.再按緩刑宣告，得斟酌情形，命犯罪行為人向被害人支付相
    當數額之財產或非財產上之損害賠償、為預防再犯所為之必
    要命令，刑法第74條第2項第3、8款各定有明文。本院斟酌
    被告2人因法治觀念不足致為本案犯行，為使其等確切知悉
    其等所為對告訴人造成身心傷害，強化其法治觀念並深切記
    取教訓、尊重他人性自主決定權，以兼顧被害人權益，維持
    社會公益，督促被告自我約束、矯正，爰依刑法第74條第2
    項第3款規定，命被告2人依如附表所示方式，各給付告訴人
    30萬元(其等另依臺灣臺北地方法院111年度北司檢調字第33
    2號各償還犯罪被害補償金10萬元，均不計入)，且為確保被
    告建立正確法治觀念並理解兩性往來應有之尊重，避免再犯
    ，另有課以被告預防再犯所為必要命令宣告之必要，併依刑
    法第74條第2項第8款規定，命被告應受10小時之兩性平權法
    治教育(因被告2人已依第93條第1項第1款規定付保護管束，
    無庸再依同條項第2款規定付保護管束)，以期能與被告2人
    自新機會之同時，亦可建立其等遵守法律規範之觀念，以收
    矯正被告及社會防衛之效。倘被告2人未遵循本院諭知之前
    述負擔，情節重大，足認原宣告之緩刑難收其預期效果，而
    有執行刑罰之必要者，依刑法第75條之1第1項第4款之規定
    ，檢察官得向本院聲請撤銷其等緩刑之宣告，併此說明。
據上論斷，應依刑事訴訟法第368條，刑法第74條第1項第1款、
第2 項第3款、第93條第1項第1款，判決如主文。　
本案經檢察官郭盈君偵查起訴，檢察官林秀濤上訴，檢察官許鈺
茹到庭執行職務。　　　　　　
中　　華　　民　　國　　111 　年　　8 　　月　　10　　日
                  刑事第十七庭  審判長法　官  鄭水銓
                                      法　官  姜麗君
                                      法　官  黃雅芬
以上正本證明與原本無異。
如不服本判決，應於收受送達後20日內向本院提出上訴書狀，其
未敘述上訴之理由者並得於提起上訴後20日內向本院補提理由書
（均須按他造當事人之人數附繕本）「切勿逕送上級法院」。
                                      書記官  鄭雅云
中　　華　　民　　國　　111 　年　　8 　　月　　10　　日
附錄：本案論罪科刑法條全文　　　　　　　　　　　　　　　
中華民國刑法第225條第1項：
對於男女利用其精神、身體障礙、心智缺陷或其他相類之情形，
不能或不知抗拒而為性交者，處3年以上10年以下有期徒刑。
　　　　　
附表:
丙○○、乙○○應各給付代號AW000-A109374之甲 新臺幣(下同)
參拾萬元，給付方法均為：自民國111年10月30日起，按月於每
月30日給付壹萬元，至全部清償完畢止，如一期未履行，視為全
部到期。